【裁判字號】    97,訴,428
【裁判日期】    980727
【裁判案由】    返還不當得利
【裁判全文】
臺灣桃園地方法院民事判決            97年度訴字第428號
原      告  甲○○
被      告  丙○○
            乙○○
            丁○○
上列當事人間請求拆屋還地事件，於民國98年6 月29日辯論終結
，本院判決如下：
    主  文
被告應共同將坐落桃園縣中壢市○○段第一五六地號土地上如附
圖所示橘色部分面積一一六平方公尺土地上之地上物拆除，並將
該部分土地交還原告。
本判決於原告以新台幣貳拾伍萬伍仟貳佰元供擔保後，得假執行
。
訴訟費用由被告連帶負擔。
    事實及理由
一、按原告於判決確定前，得撤回訴之全部或一部。但被告已為
    本案之言詞辯論者，應得其同意。訴之撤回，被告於期日到
    場，未為同意與否之表示者，自該期日起；其未於期日到場
    或係以書狀撤回者，自前項筆錄或撤回書狀送達之日起，10
    日內未提出異議者，視為同意撤回，民事訴訟法第262 條第
    1 項、第4 項定有明文。再按訴狀送達後，原告不得將原訴
    變更或追加他訴。但(2)請求之基礎事實同一者，不在此限，
    民事訴訟法第255 條第1 項第2 款，亦有明文。本件原告起
    訴時原併請求「被告應連帶給付原告新台幣（下同）48萬元
    ，及自起訴狀繕本送達之翌日起至清償日止，按年息5 ％計
    算之利息」，嗣於民國98年4 月3 日本院言詞辯論中，以言
    詞撤回此部分之請求，被告丙○○、丁○○於期日到場，經
    過10日未提出異議，視為同意撤回。另原告於上開訴之部分
    撤回後之98年4 月3 日本院言詞辯論中，另以言詞追加乙○
    ○為被告，因請求之基礎事實同一，依上規定，亦應准許，
    合先敘明。
二、原告主張：
(一)、坐落桃園縣中壢市○○段第156 地號土地（下稱系爭土地）
    ，原係訴外人吳金春、吳克創所共有（應有部分各3 分之1
    、3 分之2） ；訴外人吳金春於54年4 月30日死亡，原告為
    其繼承人，其後因分割遺產而取得系爭土地應有部分3 分之
    1 ，並於87年7 月24日完成所有權應有部分移轉登記；訴外
    人吳克創於42年9 月8 日死亡，訴外人盧熊玉英為其繼承人
    ，其後因分割遺產而取得系爭土地應有部分3 分之2 ，並於
    88年7 月12日完成所有權應有部分移轉登記，隨即於88年7
    月14日將其所有系爭土地應有部分3 分之2 賣予原告，並於
    88年8 月5 日完成所有權應有部分移轉登記。是系爭土地所
    有權全部現為原告所有。
(二)、被告之被繼承人張阿根與被告丙○○未經訴外人吳金春、吳
    克創同意，又無正當權源，即於68年間在系爭土地如附圖所
    示橘色部分（面積116 平方公尺）興建建物1 棟（下稱系爭
    建物），無權占用系爭土地面積116 平方公尺；訴外人張阿
    根死亡後，被告為其繼承人，亦繼續無權占用系爭土地，原
    告自得依民法第767 條規定，請求被告將所占用之前開土地
    上之地上物拆除並將該部分土地交還原告。
(三)、並聲明：被告應共同將如附圖所示橘色部分（面積116 平方
    公尺）之系爭建物拆除並共同將該部分土地交還原告；願供
    擔保請准宣告假執行。
三、被告則以：
(一)、系爭土地乃訴外人吳九妹之祖產，訴外人許張阿敬為訴外人
    吳九妹之養女，訴外人吳克創、許三貴與原告之父即訴外人
    吳金春、被告丙○○之父即訴外人許金石則均為訴外人許張
    阿敬之子。嗣因訴外人吳九妹認為只有姓吳的可以繼承其祖
    產，而訴外人吳克創姓吳，又是訴外人吳九妹之大孫，訴外
    人吳金元因病死亡，訴外人吳金春亦是姓吳，並表示願拜訴
    外人吳金元，所以訴外人吳九妹於日據時代即將系爭土地應
    有部分3 分之2 轉讓給訴外人吳克創、應有部分3 分之1 轉
    讓給訴外人吳金春，訴外人吳克創、吳金春即是據此於35年
    間登記為系爭土地所有權人。
(二)、因訴外人許張阿敬於訴外人吳九妹將系爭土地分別讓與訴外
    人吳克創、吳金春後，認為系爭土地只分給姓吳的，沒有分
    給姓許的，並不公平，所以於50年12月20日再書立「兄名遺
    產分家書」1 份，表示系爭土地應由訴外人吳金春、吳克創
    、許三貴、許金石兄弟四人平分，雖許張阿敬未指明各分割
    取得之位置為何，然訴外人許金石據此就系爭土地應有合法
    使用之權源，訴外人許金石死後，被告丙○○繼承訴外人許
    金石此部分權利，遂於60幾年間與夫即訴外人張阿根共同出
    資在系爭土地上興建系爭建物居住，訴外人張阿根死往後，
    即由被告等共同繼承系爭建物居住至今，被告占有系爭土地
    ，顯屬有權占有。
(三)、並聲明：原告之訴及假執行之聲請駁回。
四、原告主張系爭土地前曾登記為訴外人吳金春、吳克創共有（
    應有部分各3 分之1 、3 分之2） ；訴外人吳金春於54 年4
    月30日死亡，原告為其繼承人，因分割遺產而取得系爭土地
    應有部分3 分之1 ，並於87年7 月24日完成所有權應有部分
    移轉登記；訴外人吳金創於42年9 月8 日死亡，訴外人盧熊
    玉英為其繼承人，因分割遺產而取得系爭土地應有部分3 分
    之2 ，並於88年7 月12日完成所有權應有部分移轉登記，隨
    即於88年7 月14日將其所有系爭土地應有部分3 分之2 賣予
    原告，並於88年8 月5 日完成所有權應有部分移轉登記。系
    爭土地所有權全部現登記為原告所有；及被告之被繼承人張
    阿根與被告丙○○有於68年間在系爭土地上興建系爭建物1
    棟，占用系爭土地面積116 平方公尺；訴外人張阿根死亡後
    ，被告為其繼承人，亦繼續占用系爭土地等情，業據其提出
    系爭土地登記謄本、除戶戶籍謄本、系爭土地土地登記簿、
    異動索引等件為證，並經本院依職權向桃園縣中壢市地政事
    務所調閱系爭土地沿革登記謄本及88年收件壢登字第239620
    號、294400號案卷（即系爭土地聲請繼承登記及買賣案卷）
    核閱屬實；再經本院依原告聲請會同桃園縣中壢地政事務所
    測量人員至現場履勘、施測，製有勘驗測量筆錄、複丈成果
    圖各1 份在卷可稽，且為被告所不爭執，原告主張此部分事
    實，應堪信屬實。
五、原告另主張被告乃無權占有系爭土地，應共同將系爭建物拆
    除並返還系爭土地等情，則均為被告所否認，並以前詞置辯
    ，經查：
(一)、被告辯稱其有占用系爭土地之權利1 節，無非係以所提出之
    「兄名遺產分家書」1 份為證，然原告已否認該遺產分家書
    之真正，自應由被告就此負舉證責任，而被告於本院審理時
    已陳明該遺產分家書在場之人均已死亡，除該遺產分家書外
    ，別無其他證據可以提出。而細繹該兄名遺產分家書內容，
    除未載明所為分家之土地地號為何，已難認所稱分家之土地
    即為系爭土地外，且依肉眼觀之，該遺產分家書之內容及所
    謂在場當事人之姓名，均係出自同一人之筆跡，應是同一人
    所書立，是該兄名遺產分家書，顯未經所謂在場當事人之親
    自簽名；至於各當事人欄中，訴外人吳金春姓名項下有「吳
    金春」印文1 枚，然原告否認該印文之真正，而被告無法舉
    證證明其真正；至於訴外人吳克創姓名項下，則僅蓋有吳熊
    秋妹之印文，被告丙○○雖稱：因分家當時訴外人吳克創已
    死亡，故由其妻吳熊秋妹代表用印，然被告不但無法舉證證
    明該吳熊秋妹印文之真正，且訴外人吳克創之繼承人非吳熊
    秋妹1 人，吳熊秋妹顯然並無為系爭土地處分之權利，是該
    遺產分家書是否業經訴外人吳金春、吳克創或其繼承人全體
    之同意為之，均有疑義，除難以此拘束訴外人吳金春、吳克
    創外，更無法據此拘束其等之繼承人或為繼承登記後之買受
    人即本件原告。
(二)、按日據大正12年（即民國12年）1 月1 日起，日本民法（但
    其第四、五編除外）及不動產登記法等附屬法律，施行於台
    灣，而日本民法關於物權行為係採取意思主義，其第176 條
    規定「物權之設定及移轉僅依當事人之意思表示而發生效力
    」，第177 條規定「有關不動產物權之得喪變更，非經依登
    記法所定之登記，不得對抗第三人」，關於不動產物權之變
    動，係採意思主義，惟非經登記，不得對抗第三人（參照台
    灣民事習慣調查報告第四一○頁），是以台灣人民，於日據
    時期，不動產物權依法律行為而有變動者，當事人間於意思
    表示合致時，即生效力，不以登記為必要，縱當時未經登記
    ，或於台灣光復後，亦未依我國法律辦理登記，在當事人間
    仍有效力。系爭土地係訴外人吳金春、吳克創於36年7 月1
    日分別因「賣買」、「相續」而自前手即訴外人吳九妹移轉
    應有部分3 分之1 、3 分之2 等情，除有前引系爭土地沿革
    登記謄本在卷可證外，亦經本院依職權函詢桃園縣中壢地政
    事務所回覆稱：訴外人吳金春、吳克創之前手均為訴外人吳
    九妹，訴外人吳克創取得登記原因為「相續」、訴外人吳金
    春取得登記原因為「賣買」等情，有該所98年3 月6 日0980
    001920號函及所檢附之日據時期土地登記簿謄本各1 份在卷
    可參。此雖僅為總登記而僅有宣示之效力，然被告丙○○於
    98年6 月29日本院審理時自陳：我聽附近的老人家稱系爭土
    地是在訴外人吳九妹的孫子即訴外人吳金春、吳克創等人出
    生後即為移轉，所以應該是在訴外人吳九妹生前移轉，因為
    訴外人吳九妹認為孫子是姓吳的，養女許阿敬是姓許，不能
    有權利，所以將系爭土地直接過戶給孫子，後來許阿敬認為
    不公平才寫了上開「兄名遺產分家書」等語，是訴外人吳金
    春、吳克創所登記系爭土地之應有部分，除是直接繼受訴外
    人吳九妹外，且依被告丙○○所陳，系爭土地所有權之移轉
    ，顯係由訴外人吳九妹於生前即已完成，即訴外人吳九妹係
    於生前即已為讓與之意思表示，依日據時代之法律，系爭土
    地所有移轉僅依當事人之意思表示而發生效力，故縱認被告
    丙○○所陳因許阿敬認為不公平才寫了上開「兄名遺產分家
    書」等語為真，因系爭土地係於訴外人吳九妹生前即已讓與
    訴外人吳金春、吳克創，並已發生所有權移轉之效力，則於
    訴外人吳九妹死後，系爭土地顯非訴外人吳九妹之遺產，訴
    外人許張阿敬縱為吳九妹之繼承人，因始終均非系爭土地之
    所有權人，自無處分系爭土地之權利，即無就系爭土地再為
    分配之權利，故縱認訴外人許張阿敬真有書立該遺產分家書
    ，因無證據證明此經訴外人吳金春、吳克創之同意，自無拘
    束系爭土地所有權人即訴外人吳金春、吳克創之效力，被告
    以系爭「兄名遺產分家書」為其得以合法占用系爭土地之權
    源，即屬無據，而非可採。
六、綜上，被告並無占用系爭土地之合法權源，原告以被告無權
    占用系爭土地，依民法第767 條之規定，請求被告拆屋還地
    ，為有理由，應予准許。另原告陳明願供擔保請准宣告假執
    行，核無不合，爰酌定相當擔保金額准許之。
七、因本案事證已臻明確，兩造其餘主張陳述及所提之證據，均
    毋庸再予審酌，附此敘明。
八、結論：原告之訴為有理由，依民事訴訟法第78條、第85條第
    2項、第390 條第2 項，判決如主文。
中    華    民    國    98    年    7     月    27    日
                  民事第二庭    法  官  尹  良
以上正本係照原本作成。
如對本判決上訴，須於判決送達後20日內向本院提出上訴狀。
中    華    民    國    98    年    7     月    27    日
                                書記官  吳瓊英


司法院資訊處製作；財團法人民間司法改革基金會備份。
